臺灣高等法院民事判決　　　　　　　　100年度上易字第302號
上　訴　人　董志剛
被上　訴人　董銘引
兼　訴　訟
代　理　人　王慧玲
上列當事人間返還房屋等事件，上訴人對於中華民國99年12月31
日臺灣臺北地方法院99年度訴字第3919號第一審判決提起上訴，
本院於100年6月7日言詞辯論終結，茲判決如下：
    主  文
上訴駁回。
第二審訴訟費用由上訴人負擔。
    事實及理由
一、上訴人主張：伊與被上訴人王慧玲（以下稱王慧玲）原為夫
    妻，雙方育有一子即被上訴人董銘引（以下稱董銘引）及一
    女即訴外人董欣如，而坐落臺北市○○區○○段4小段164號
    土地應有部分1/4（以下稱系爭土地）及其上同小段746建號
    之房屋（門牌號碼為臺北市○○街18巷9號3樓，以下稱系爭
    房屋）為伊於77年間經兄長資助下所購得，房屋貸款均由伊
    單獨負擔，王慧玲於85年間慫恿子女以穩定居住無後顧之憂
    為由要求伊將系爭房地所有權移轉登記予董銘引，全家雖於
    85年8 月19日召開家庭會議時簽立協議書（以下稱系爭協議
    書）而為上開約定，並經臺灣臺北地方法院（以下稱臺北地
    院）公證處公證，然被上訴人於伊未授權委託辦理系爭房屋
    所有權移轉登記之情形下，逕自辦理登記完畢，伊卻繼續負
    擔系爭房屋貸款至96年10月間清償完畢，詎被上訴人竟於98
    年12月 4日違反系爭協議書特定贈與之約定，由董銘引將系
    爭房屋贈與予王慧玲，被上訴人於未受伊委託之情形下，違
    法辦理系爭房屋所有權移轉登記，其法律行為即為無效，並
    請求將系爭房屋返還登記予伊。倘認系爭房屋不得返還登記
    予伊，而為被王慧玲所有，伊自得請求被王慧玲按月給付系
    爭土地之租金等情。爰先位聲明，求為確認被上訴人就系爭
    房屋移轉登記無效，系爭房屋應返還登記予伊，備位聲明命
    王慧玲按月給付系爭土地租金新臺幣（下同） 2萬元之判決
    。原審為上訴人敗訴之判決，上訴人不服，提起上訴。上訴
    聲明：(一)原判決廢棄。(二)先位聲明：1.確認被上訴人就所有
    系爭房屋移轉登記無效。2.系爭房屋應返還登記與上訴人。
    (三)備位聲明：王慧玲應自98年12月 1日起，至系爭土地房屋
    一併處理完畢為止，按月給付上訴人 2萬元之系爭土地租金
    。
二、被上訴人則以：上訴人於85年間因遭王慧玲會同警察揭發其
    所犯通姦罪行為，為求和解而開立票面金額 300萬元之本票
    為王慧玲之賠償金，然上訴人仍故態復萌，王慧玲為照料年
    幼子女，始以上開本票向上訴人換取系爭房屋所有權，並經
    雙方協議後約定將系爭房屋所有權移轉登記予董銘引，而上
    訴人則需負擔系爭房屋貸款之清償責任，伊等辦理系爭房屋
    所有權移轉登記，本無須上訴人本人到場，並無違法，而王
    慧玲獨立撫養子女，母子三人居住於系爭房屋已逾20年，董
    銘引嗣因結婚而遷出，因感念王慧玲之辛勞而將系爭房屋贈
    與予王慧玲，自屬有效。且依系爭協議書之約定，上訴人已
    將系爭土地贈與董銘引，上訴人已非系爭土地所有權人，其
    備位請求亦無理由等語，資為抗辯。並答辯聲明：上訴駁回
    。
三、查兩造與訴外人董欣如於85年 8月19日簽訂系爭協議書，將
    系爭房屋及土地以贈與為名義贈與被上訴人董銘引，嗣於85
    年 8月31日就系爭房屋部分簽訂贈與所有權移轉契約書，並
    經臺北地院公證，被上訴人董銘引並據以辦理移轉登記，另
    於98年12月 4日以贈與為原因移轉登記予被上訴人王慧玲等
    事實，為兩造所不爭，復有系爭協議書、公證書及建物登記
    簿謄本在卷可稽，堪信為真實。
四、上訴人主張，董銘引違法移轉系爭房屋予自己，並將系爭房
    屋移轉登記予王慧玲，違反雙方於85年間之協議，是被上訴
    人移轉登記應屬無效，應將系爭房屋返還登記予伊，倘認系
    爭房屋移轉予王慧玲為有效，惟系爭土地所有權屬伊，王慧
    玲無權使用，應按月給付 2萬元租金予伊等情，為被上訴人
    所否認，並以前揭情詞置辯。經查：
  (一)系爭協議書雖記載，上訴人願贈與系爭土地與房屋予董銘引
    ，惟其他約定尚包括，上訴人願負擔家庭開支每月 1萬元，
    及負擔子女董銘引及董欣如之教育費用，而被上訴人王慧玲
    則願在系爭土地完成贈與手續後交還上訴人董志剛 300萬元
    之本票、85年5月1日協議書及訴外人蘇雪娥之切結書等（見
    原審調字卷第 13-14頁），而依被上訴人所提上訴人與王慧
    玲於85年5月1日簽訂之協議和解書則記載，上訴人因王慧玲
    會同警方查得其與訴外人蔡雪娥共居一室而為和解協議，上
    訴人同意賠償王慧玲 300萬元，並開立本票等情（見原審訴
    字卷第 97-98頁），可見系爭協議書係兩造為解決前開和解
    協議之 300萬元及家庭暨子女之生活、教育費用負擔所訂立
    ，雖上訴人同意將系爭房屋及土地贈與被上訴人董銘引，惟
    係以被上訴人王慧玲返還本票、和解協議書為對價，上訴人
    並自承王慧玲已將前開本票及協議書返還予伊，可見系爭協
    議書為具有和解性質之契約，而非民法第 406條之贈與契約
    。
  (二)按公證係就請求人請求公證之法律行為或有關私權之事實賦
    予公證力，證明該項法律行為之作成或該項事實之存在，是
    經公證之法律行為或有關私權之事實，除有反證外，應認其
    存在。本件上訴人與董銘引於85年 8月31日就系爭房屋簽訂
    移轉贈與所有權移轉契約書，並經臺北地院公證人公證，有
    契約書及公證書可證（見原審訴字卷第113、114頁），嗣董
    銘引持以向地政事務辦理移轉登記，則系爭房屋自上訴人移
    轉至董銘引之物權合意即屬真正，並無無效原因，上訴人主
    張，董銘引於85年間持該公證書至地政事務所辦理系爭房屋
    之移轉登記為無效，自不可採。而董銘引既已登記為系爭房
    屋之所有權人，即有權處分系爭房屋，故其將系爭房屋再移
    轉登記予王慧玲之處分行為應屬有效。上訴人雖主張，董銘
    引將系爭房屋再移轉登記予王慧玲，有違當初於85年間之協
    議，惟縱觀系爭協議書內容，並無限制董銘引為處分行為，
    其前揭主張，自不足取。是上訴人請求確認被上訴人就系爭
    房屋之移轉登記為無效，及請求將系爭房屋返還登記予伊，
    均無理由，不應准許。
  (三)依系爭協議書約定，上訴人願將系爭房屋及土地以贈與方式
    移轉予董銘引，已如前述，雖系爭土地尚未移轉登記予董銘
    引，惟上訴人顯係同意系爭房屋使用系爭土地，並負有履行
    依系爭協議書所定義務，則董銘引將系爭房屋移轉王慧玲，
    王慧玲繼受系爭房屋前所有人董銘引占有使用系爭土地之權
    利，自難謂無權占有。上訴人雖主張，伊已依民法第408 條
    第1項、第416條第1項第2款規定撤銷系爭土地之贈與云云。
    然依前揭說明，系爭協議書非贈與契約，而係具和解性質之
    協議，上訴人同意將系爭土地及房屋以贈與方式移轉董銘引
    ，以換取王慧玲交還300萬元本票、85年 5月1日協議書及訴
    外人蘇雪娥之切結書，自不適用撤銷贈與之相關規定，上訴
    人據前開條文主張撤銷贈與系爭土地契約，亦不可採。是上
    訴人主張王慧玲占用系爭土地，乃無法律上原因，受有相當
    於租金之不當得利，而請求王慧玲按月賠償相當於房屋租金
    2萬元之不當得利云云，尚屬無據。
五、綜上所述，上訴人先位聲明請求確認被上訴人就系爭房屋移
    轉登記無效及請求返還登記予上訴人，暨及備位聲明請求王
    慧玲自98年12月1日起，按月給付2萬元之土地租金至土地房
    屋處理完畢為止，均屬無據，不應准許。原審為上訴人敗訴
    之判決，並無不合。上訴意旨指摘原判決不當，聲明廢棄改
    判，為無理由，應予駁回。
六、兩造其餘攻擊防禦方法及未經援用之證據，經本院審酌後，
    認與本判決之論斷，不生影響，爰不一一論駁，附此敘明。
七、據上論結，本件上訴為無理由。依民事訴訟法第449條第1項
    、第78條，判決如主文。
中    華    民    國   100    年    6     月    21    日
                    民事第十一庭
                        審判長法  官  呂太郎
                              法  官  徐福晉
                              法  官  詹文馨
正本係照原本作成。
不得上訴。
中    華    民    國   100    年    6     月    24    日
                              書記官  洪秋帆